【裁判字號】    97,上訴,872
【裁判日期】    970424
【裁判案由】    傷害致死
【裁判全文】
臺灣高等法院刑事判決                 97年度上訴字第872號
上  訴  人
即  被  告  甲○○
指定辯護人  本院公設辯護人乙○○
上列上訴人因傷害致死案件，不服臺灣桃園地方法院96年度訴字
第1636號，中華民國97年1月11日第一審判決（起訴案號：臺灣
桃園地方法院檢察署（96年度偵字第22415號），提起上訴，本
院判決如下：
    主  文
上訴駁回。
    事  實
一、甲○○於民國96年8月26日下午1時30分許，在桃園縣八德市
    ○○街高架橋下飲酒時，李正夫上前向渠要求飲酒不成，兩
    人乃發生爭執，詎料甲○○因遭李正夫摑了3、4個巴掌並以
    拳頭毆打其胸部後，致心生不滿，主觀上雖無致李正夫於死
    之故意，然其客觀上應能遇見以木棍猛力重擊人之頭、頸部
    之人體極為脆弱的部位，極可能致人於死，惟於當下竟未預
    見，而基於普通傷害的犯意，隨手撿拾1支地上木棒朝李正
    夫的後腦猛力重擊，復因李正夫仍繼續向甲○○要求飲酒，
    甲○○乃又拾起地上另外2支木棒朝李正夫頸部及背部各重
    擊1次，致李正夫倒地受傷，並因而受有頭部外、挫傷（左
    耳耳垂約2公分之挫裂傷，腦幹和右側蜘蛛膜下腔有外傷性
    出血，腦幹點狀出血及鉤迴腦疝）、頸部之第一頸椎脫臼及
    腹部、胸部多處挫傷等傷害，甲○○見李正夫倒地後始行罷
    手，嗣經路人報警後，員警前往該處查看並將李正夫送醫，
    雖經急救然仍於同年9月4日下午11時52分（起訴書誤載為上
    午），因外傷性腦幹出血致神經性休克（源於第一頸椎脫臼
    ），加重因子有缺血性腦症及心肌梗塞，傷重不治死亡。
二、案經桃園縣政府警察局八德分局報請臺灣桃園地方法院檢察
    署檢察官相驗後偵查起訴。
    理由
一、下列所引用之證據資料，被告及辯護人於原審及本院對之證
    據能力並不爭執（見原審卷第25頁、本院卷第29頁），且未
    於言詞辯論終結前聲明異議，依刑事訴訟法第159條之5規定
    ，視為已有將該等傳聞證據採為證據之同意，本院審酌下列
    證據資料作成之情況，查無違法取證之情形，認應係出於其
    自由意志，具有可信性，並無不適宜作為證據之情形，認具
    有證據能力。
二、訊據上訴人即被告甲○○固坦承有傷害被害人李正夫之事實
    ，惟辯稱：斯時被害人已喝酒，並先出手毆打其胸部及踹其
    生殖器，其係正當防衛過當，其僅輕輕揮擊被害人頸背部，
    被害人尚未倒地，其即刻至大安派出所報案云云。
三、經查：
  (一)被告供稱前後共拿3支木棍毆打被害人之事實，迭據被告於
    警偵、原審及本院均供承不諱（見偵22415卷第3至4頁反面
    、第14至15頁、原審卷第2頁、第24至25頁、第94至95頁、
    本院卷第28頁、第61-1頁）。而被害人因遭被告持木棍毆擊
    ，經送往「聖保祿修女會醫院」急救後，因預後不佳於同年
    9月4日病危回家，而於同日下午11時52分許，因遭木棍重擊
    所致外傷性腦幹出血而生神經性休克（原於第一頸椎脫臼）
    ，傷重不治死亡，經相驗結果：被害人頭部後方有挫傷，左
    耳耳垂有2公分挫裂傷 (已縫合)，左胸有7×5公分挫傷，頸
    部骨折，其他並無明顯外傷。而解剖結果：「一、頭部：頭
    皮下有出血左顳，腦膜血管有少量出血於左蜘蛛膜下腔之顳
    部，有左側梗塞，腦幹點狀出血，鉤迴腦疝。二、頸部：第
    一頸椎脫臼。三、其他部位：腹部皮膚及左胸（約7×5公分
    ）有挫傷。法醫師鑑定結果研判：死者係因外傷性腦幹出血
    而生神經性休克（源於第一頸椎脫臼）死亡，加重因子為缺
    血性腦症及心肌梗塞」。另「法務部法醫研究所毒物化學檢
    驗報告，檢驗項目：酒精含量，一般毒藥物篩驗，毒品鎮靜
    安眠藥，檢驗方法：螢光偏極免疫分析法（FPIA）、氣相層
    析質譜分析法（GC/MS）、頂空氣相層析分析法（HS/ GC）
    ；檢驗結果：送驗心臟血液經檢驗結果發現含酒精成分23mg
    /dL(即0.0 23%)；未發現含鴉片、安非他命、鎮靜安眠藥及
    其他常見毒物成分」，有桃園縣政府警察局八德分局處理相
    驗案件初步調查報告暨報驗書、勘（相）驗筆錄、解剖筆錄
    、檢驗報告書、內政部警政署刑事警察局刑醫字第09601471
    96號鑑定書、相片、法務部法醫研究所96年9月12日法醫剖
    字第0961101 386號解剖報告書，法務部法醫研究所（96）
    法醫所鑑字第0961101386號鑑定報告書、法醫研究所毒物化
    學檢驗報告、臺灣桃園地方法院檢察署相驗屍體證明書附卷
    可稽（見相驗卷(一)第2頁、第20頁、第44頁、第37頁、第60
    頁、第63頁、第23頁、第68頁、相驗卷(二)第25至29頁、33至
    34頁、第50頁）。
  (二)按殺人與傷害致死之區別，即在下手加害之時，有無殺意為
    斷，即被告在主觀上有無奪取被害人性命之預見與欲望。至
    被害人受傷之部位、傷痕之多寡，被告所持之兇器、犯案之
    動機等，均為法院參考之重要資料，但並非唯一絕對之標準
    （最高法院44年度臺上字第373號判例、51年度臺上字第129
    1號判例參照）。被告與被害人間原係朋友關係，案發當時
    原均一同於桃園縣八德市○○街高架橋下閒聊，嗣係因被害
    人向渠要求飲酒不成而發生爭執，被告被被害人打了3、4個
    巴掌後心生不滿，始萌教訓被害人之傷害犯意，被告與被害
    人間並無任何怨隙或仇恨，自無致被害人於死地之動機及理
    由，且案發時被害人並未當場死亡，尚有氣息，而被告於見
    被害人受傷倒地後，即自行罷手並未繼續戕害被害人至當場
    死亡，顯見其動手毆打被害人係因不甘被打巴掌，始一時氣
    憤傷人，主觀上僅有傷害之犯意，而無殺人之犯意，至為灼
    然。
  (三)被告以就地撿拾之木棍猛力毆打被害人之頭部、頸部、背部
    ，致被害人因第一頸椎脫臼而生之外傷性腦幹出血，造成神
    經性休克傷重不治死亡之結果，則被害人之死亡與被告之傷
    害行為間，具有相當因果關係。另人體腦部及頸部部分為人
    體極為脆弱之部位，若以棍棒等硬物敲擊，極易造成他人死
    亡，此為一般常識，因之，被告以隨手撿拾之粗木棍接續朝
    被害人之頭部、頸部、背部分別予以重擊，足以引起被害人
    頸椎脫臼及腦幹受損導致死亡之結果，在客觀上究非不能預
    見，是被告自應就被害人死亡之加重結果負責。
  (四)按正當防衛，以對於現在不法之侵害為要件，防衛過當，尤
    以有防衛權為前提（最高法院29年上字317號判例參照）。
    本件被告固因先遭被害人對其摑巴掌復以隨手撿拾之木棍還
    擊，惟被告並無受傷，且被害人之行為僅能論屬對他人之侮
    辱，並不得謂現實不法之侵害，更無防衛過當可言。再被告
    係於被被害人毆打後，因氣忿不平，持木棍毆打被害人，業
    經被告自承在卷（見相驗卷(一)第8頁、第10頁），此仍不外
    是一種報復行為，自不生正當防衛問題（最高法院29年上第
    26 62號判例參照）。是被告於本院抗辯其係防衛過當云云
    （見本院卷第28頁），顯係臨審推卸之辭，不足採信。
  (五)本案案發後，證人即當天前往現場處理之警員吳照文、丙○
    ○係接獲無線電通報趕至桃園縣八德市○○街高架橋下處理
    時，當時到達現場時僅有被害人、被告在場，木棍散落於被
    告四周，且被告於現場並未承認係伊毆打被害人，反而陳稱
    被害人是被一群不知名的人士毆打，後因員警見現場有散落
    木棍，而被告亦在現場，因而懷疑被告涉嫌毆打被害人，故
    將被告帶回警局訊問，惟當天被告在警局並未承認毆打被害
    人，嗣因被害人死亡後，警員再通知被告到案，被告始承認
    係伊毆打被害人等情，業據證人吳照文、丙○○於原審證述
    甚明（見原審卷第83至87頁）。參酌被告於警詢亦稱不知道
    係何人報案等情（見相驗卷(一)第10頁），則被告自不符自首
    要件至明。
  (六)至被告於本院否認係使用扣案木棍傷害被害人（見本院卷第
    28頁），惟被告於警詢即自承係拿卷附照片所示之3支木棍
    敲擊被害人，復有被告於照片上自書所使用之3支木棍等情
    可鑑（見相驗卷(一)第8至9頁、第16至17頁），是被告所陳自
    屬無稽。
  (七)綜上所述，本件事證明確，被告犯行洵堪認定，應予論科。
四、核被告所為，係犯刑法第277條第2項前段傷害致死罪。又被
    告持木棍先後朝被害人之頭部、頸部、背部猛力毆打之行為
    ，因係基於同一傷害犯意下之接續行為，僅侵害一法益，只
    論以一罪（最高法院86年臺上字第3295號判例意旨參照）。
五、原審本同上之見解，適用刑法第277條第2項前段，並審酌被
    告之前科素行、僅因細故即率而以木棍部分猛力毆擊被害人
    致其頸椎及腦幹受傷後送醫不治死亡，其傷害行為造成被害
    人死亡之結果，所生損害重大難以回復，雖犯行重大但犯後
    態度尚佳等一切情狀，以被告傷害致死罪量處有期徒刑8年6
    月。另以被告持以毆擊被害人之木棍3支，雖係被告在高架
    橋下所撿拾後持以傷害被害人所用之物，然並非被告所有，
    業據被告供明在卷（見原審卷第9頁），復非違禁物，不為
    沒收之諭知。核其認事用法，俱無不合，量刑亦甚妥適。被
    告猶執前詞提起上訴，為無理由，應予駁回。
據上論斷，應依刑事訴訟法第368條，判決如主文。
本案經檢察官李金定到庭執行職務。
中    華    民    國    97    年    4     月    24    日
                  刑事第十九庭  審判長法  官  黃金富
                                      法  官  洪昌宏
                                      法  官  魏新國
以上正本證明與原本無異。
如不服本判決，應於收受送達後十日內向本院提出上訴書狀，其
未敘述上訴之理由者並得於提起上訴後十日內向本院補提理由書
（均須按他造當事人之人數附繕本）。
                                      書記官  陳玉珍
中    華    民    國    97    年    4     月    24    日
附錄：本案論罪科刑法條全文
中華民國刑法第277條
傷害人之身體或健康者，處 3 年以下有期徒刑、拘役或 1 千元
以下罰金。
犯前項之罪因而致人於死者，處無期徒刑或 7 年以上有期徒刑；
致重傷者，處3 年以上10年以下有期徒刑。


司法院資訊處製作；財團法人民間司法改革基金會備份。
